最高法院刑事判決　　　　　　　一○○年度台上字第六四一號
上　訴　人　陳天來
選任辯護人　楊玉珍律師
上　訴　人　顏照晃
選任辯護人　王炳輝律師
上列上訴人等因違反公職人員選舉罷免法案件，不服台灣高等法
院台中分院中華民國九十九年十月六日第二審判決（九十九年度
選上訴字第一○八一號，起訴案號：台灣彰化地方法院檢察署九
十八年度選偵字第六八、九八、一三四、二○五、二一三號），
提起上訴，本院判決如下：
    主  文
上訴駁回。
    理  由
按刑事訴訟法第三百七十七條規定，上訴於第三審法院，非以判
決違背法令為理由，不得為之。是提起第三審上訴，應以原判決
違背法令為理由，係屬法定要件。而上訴第三審法院之案件，是
否以判決違背法令為上訴理由，應就上訴人之上訴理由書狀加以
審查，如果上訴理由書狀並未依據卷內訴訟資料，具體指摘原判
決不適用何種法則或如何適用不當，或所指摘原判決違法情事，
顯與法律規定得為第三審上訴理由之違法情形，不相適合時，均
應認其上訴為不合法律上之程式，予以駁回。至原判決究有無違
法，與上訴是否以違法為理由，係屬二事。本件原審經審理結果
，認為上訴人陳天來、顏照晃賄選之犯行明確，因而撤銷第一審
關於上訴人二人部分所為科刑之判決，改判仍均論處上訴人二人
共同對於有投票權之人，交付賄賂，而約其為投票權一定之行使
罪刑，已詳敘調查、取捨證據之結果及憑以認定犯罪事實之心證
理由。並就顏照晃否認犯行之供詞及其所辯各語認非可採，予以
論述。原判決依憑互核相符之偵查中顏照晃自白與與證人顏厚義
供證，認定顏照晃將陳天來所交付，用以賄選之款項轉交顏厚義
時，除包裹賄款之封套上已載有行賄對象姓名外，顏照晃且囑咐
顏厚義依每票新台幣（下同）五百元發放賄款，及要求受賄之選
民於彰化縣第十六屆北斗鎮長選舉投票支持第二號候選人等情。
並以本件雖因陳天來坦承出資行賄，但否認顏照晃知悉其委託轉
交顏厚義之物，係用以賄選之現款，而顏照晃於偵查中一度坦承
賄選時，亦未言及與陳天來共同謀議之事，致無從進一步查明上
訴人二人共同謀議本件賄選之時、地，然自本件行賄對象眾多且
金額達十餘萬元各節觀之，顏照晃苟非與陳天來事前已有謀議，
明知陳天來交付其轉交顏厚義者係供向其他選民賄選之款項，徒
憑該款項外包裝上所載多人姓名，如何獲悉該等姓名即為陳天來
行賄之對象及每票賄款為五百元，而得憑以轉知顏厚義，因認上
訴人二人事前必曾於不詳時、地共同謀議本件賄選犯行，且顏照
晃確明知對陳天來委其轉交顏厚義者係供賄選之款項，均應負共
同正犯罪責，業於理由中闡述甚詳。對顏照晃嗣於法院審理中，
翻異前供，並以其並不知陳天來委其轉交者係供賄選之現款云云
置辯，陳天來則證稱其將賄款交予顏照晃時，外裹塑膠袋，且未
言明內置何物，顏照晃並不知係賄款，顏厚義亦改稱其自顏照晃
取得款項時，未受任何告知，返家拆封後，始見內為現款，乃自
行按封套上記載之姓名，推論係供賄選之款項等語，亦以各該更
易之詞，非但與彼等前供不符，且均有諸多違情之處，顯係卸責
、迴護之詞，要不足採等語，予以指駁說明。核與客觀上之經驗
法則、論理法則尚無違背。上訴人二人上訴意旨猶以顏照晃係於
路上臨時受陳天來委託轉交該款予顏厚義，事屬偶發，不可能事
先謀議，指摘原判決無任何積極證據，遽為上開事前謀議及顏照
晃知情之不利於上訴人二人之推論，純屬臆測，有違證據法則云
云；顏照晃上訴意旨另以其與陳天來間並無賄選之共同犯意聯絡
，且其僅轉交賄款予顏厚義，所為尚非賄選罪構成要件行為，僅
屬幫助，原判決竟論以該罪之共同正犯，已有違誤，又其屢辯稱
不知陳天來交付者為賄選用之款項，轉交予顏厚義時，亦未告知
必須投票支持特定候選人，此均屬對其有利之證據，原審均疏未
注意，有違刑事訴訟法第二條第一項規定云云。或係未依卷證而
為指摘，或純係就原審已經詳細調查並於判決理由內指駁說明之
事項，徒憑己意，重為事實上之爭執，俱非適法之第三審上訴理
由。而原判決於主文諭知沒收之已扣案預備供賄選之款項共二萬
一千五百元，其中應對上訴人二人與顏厚義、劉錦雲連帶沒收之
四千元，已包含由劉錦雲委託顏清貴轉向楊玉紗行賄，而顏清貴
未及轉交即遭查扣之一千五百元在內，業經原判決認明記載於其
附表一編號二、附表三編號十五之「金額」欄內，並於其理由內
為必要之說明（見原判決第十五頁末二行、第二十六頁第十五至
十九行），前後所述並無不符。顏照晃上訴意旨指摘原判決主文
與事實所認定之預備供賄選之金額為二萬一千五百元，核與其附
表所載之二萬三千元，互有矛盾云云，容屬誤會。再緩刑之宣告
，除應具備刑法第七十四條各款所定條件外，並須有可認為以暫
不執行刑罰為適當之情形，始得為之，與量刑之輕重，均屬事實
審法院得依職權自由裁量之事項。故原判決未對上訴人二人宣告
緩刑本即不得指為違背法令，況原判決已說明上訴人二人以彼等
分任鄉鎮調解委員會委員及鎮民代表之身分，竟觸犯本件投票行
賄罪，陳天來復係出資者，且行賄對象眾多，賄選金額不貲，危
害非輕，故不宜諭知緩刑，另於量刑時，亦依刑法第五十七條規
定，斟酌上訴人二人均無犯罪前科之素行、且為本件賄選犯罪之
主要謀議者、彼等之智識程度、生活狀況、陳天來坦承犯行而顏
照晃則否認犯行之犯後態度等一切情狀，予以綜合考量，而為刑
之量定，既未逾越法定刑度，復未濫用自由裁量之權限，於法均
無不合。陳天來上訴意旨執僅具個案拘束效力之他案判決對賄選
罪被告宣告緩刑為例，指摘原判決未對其宣告緩刑，有不適用法
則之違法，並專憑己意，徒執其本人及其父均患有高血壓等心血
管疾病，不宜入監執行，且其擔任調解委員以來調解績效素優等
與刑之量定無涉之事由，指摘原判決量刑過重云云，亦顯非適法
之第三審上訴理由。又原判決於其附表一至六僅記載實際收受賄
選款項之人，就其中部分並代同戶之其他選民收受賄款之情形，
未逐一列載各該同戶之其他受賄選民姓名，另原判決因部分居中
交付賄選款項之人僅陳明已依指示悉數轉交賄款予選民，但無法
提供其實際行賄之選民姓名，致未能查明並詳列各該受賄選民之
姓名，僅略載為「不詳姓名之選民」，核均尚不致動搖上訴人二
人本件基於接續之單一犯意對多人賄選犯罪事實之認定，再本件
預備供賄選之款項縱因已扣案而無重覆沒收之虞，原判決諭知沒
收各該款項時，贅為「連帶」之諭知，核亦於上訴人二人賄選犯
罪之本旨不生影響，陳天來執以提起第三審上訴，客觀上亦不足
據以辨認原判決已具備違背法令之形式要件。末查刑事訴訟之上
訴制度，其允許受不利益判決之被告得為上訴人者，乃在許其為
自己之利益，請求上級法院救濟而設，故被告不得為自己之不利
益而提起上訴。原判決理由以其附表一所示塗丁芳、陳進益及附
表二至六所示部分賄款收受人所收受之賄款，應由檢察官另行聲
請法院單獨宣告沒收，故未於本案一併諭知沒收，乃有利於上訴
人二人之判斷。陳天來上訴理由指摘原判決未查明檢察官是否已
為單獨宣告沒收之聲請，遽認各該賄款均毋庸於本案宣告沒收，
有證據調查職責未盡之違法云云，係指摘原判決未宣告沒收此部
分賄款為不當，顯非為自己之利益而上訴，亦與被告為自己利益
請求救濟之上訴制度本旨相違。至其餘上訴意旨則係就屬原審採
證認事職權之適法行使及原判決已說明事項，徒憑己見，任意指
摘為違法，且仍為單純事實之爭執，亦難謂係合法之第三審上訴
理由。依上揭說明，本件上訴人二人之上訴俱不合法律上之程式
，應予駁回。
據上論結，應依刑事訴訟法第三百九十五條前段，判決如主文。
中    華    民    國   一○○   年   二   月   十七   日
                      最高法院刑事第二庭
                          審判長法官  張  淳  淙  
                                法官  劉  介  民  
                                法官  蔡  彩  貞  
                                法官  陳  世  雄  
                                法官  李  嘉  興  
本件正本證明與原本無異
                                      書  記  官  
中    華    民    國  一○○  年    二    月  二十三  日
                                                     Ｍ